【裁判字號】    97,上訴,1791
【裁判日期】    971128
【裁判案由】    搶奪等
【裁判全文】
臺灣高等法院高雄分院刑事判決        97年度上訴字第1791號
上  訴  人
即  被  告  丑○○
                    現於台灣高雄第二監獄執行
上  訴  人
即  被  告  壬○○
                    現於台灣高雄看守所羈押中
上列上訴人因搶奪等案件，不服臺灣高雄地方法院97年度訴字第
1320號中華民國97年9 月29日第一審判決（起訴案號：臺灣高雖
地方法院檢察署97年度字偵第20832 、522540、23225 號），提
起上訴，本院判決如下：
     主  文
上訴駁回。
     理  由
一、按上訴書狀應敘述具體理由；又第二審法院認為上訴書狀未
    敘述理由或上訴有刑事訴訟法第362 條前段之情形者，應以
    判決駁回之，同法第361 條第2 項、第367 條前段定有明文
    。
二、經查，上訴人即被告丑○○、壬○○均已於97年10月9 日收
    受原審判決書（原審卷203 頁、204 頁），且2 人均於上訴
    期間屆滿（即97年10月20日中午12時）前提出上訴書狀（上
    訴人壬○○則已於上訴當日即提上訴理由狀），上訴人丑○○復另於97年10月22日另提出上訴理由狀，上訴人2 人上訴
    理由如下：
（一）上訴人丑○○上訴理由狀僅泛指『（1） 按有犯罪之習慣
      者，依刑法第90條規定，固得宣告令入勞動處所，強制工
      作。惟行為人是否有犯罪的習慣，自應於理由內說明其憑
      已認定之證據，方足為適用法律之依據。本件檢察官以上
      訴人等有犯罪之習慣，聲請依刑法90條規定，令入勞動處
      所強制工作，惟查：原判決雖於事實欄記載上訴人等有犯
      罪之習慣，並以對丑○○、壬○○2 人均曾受有期徒刑之
      執行，而未能改善其正途謀生之心態，再以犯罪為常業，
      原審法院認為有依檢察官之聲請適用刑法第90條規定，宣
      告強制工作之必要，並均應於刑之執行前令入勞動處所強
      制工作3 年，但原審判決未於理由內進一步說明，上訴人
      等雖曾受有期徒刑之執行，但如何因此即得謂有犯罪習慣
      所憑之依據，顯有理由不備之違誤。（2） 本件上訴人丑
      ○○，在從小父母離異，且父親在國小時，不幸過世，母
      親又不知去向，留下劉與一對幼小的弟妹，和祖父祖母相
      依為命，在國中時，為了不讓祖父祖母常為了劉與弟妹的
      生活開支和學費到處拾荒養家，因而半工半讀到處打零工
      ，幫忙貼補家用，才荒廢了學業，從未放棄任何工作的機
      會，直到95年犯下錯誤，入監執行，於96年7 月執畢出監
      ，因學歷低，識的字又少，常求職碰壁，未能找到一份正
      職的工作，只能靠著做粗工，過著做1 天，休3 天少之又
      少的工錢，獨撐家計，在一次工作返家休息時，得知年老
      的祖父祖母，為了弟弟妹妹的學費，到處拜託人家，而被
      告自己又深怕弟妹會為了學費，利用暑假期間，瞞著家人
      去打工，如結交到壞朋友而學壞，不繼續升學，會辜負祖
      父祖母的期望。當時被告已在一間汽車保養場當學徒，薪
      水只能勉強讓家人維持家計，學費無人可以幫忙，為了能
      讓弟妹繼續升學又不讓年老的祖父祖母擔心丟臉，才於97
      年7 月7 日至97年7 月23日之間內犯下多起犯行，其所得
      大部分都用在家中，其被告犯罪之動機，實全因當時家庭
      因素，且又無人適時之開導，一時喪失理智才鑄成大錯，
      犯下本罪，且犯後已坦承之犯行，並誠心悔過，在國家立
      法之目的，無非是要令人改過向善，蓋施以適當之刑責。
      上訴人實已知過，且正值年輕涉世未深，經此教訓決心痛
      改前非，懇求鈞院審核，給予上訴人一次自新之機會，撤
      銷強制工作的宣告云云』。
（二）另上訴人壬○○上訴理由狀則僅泛指『（1） 按有犯罪之
      習慣者，依刑法第90條規定，固得宣告令入勞動處所強制
      工作。惟行為人是否有犯罪之習慣，自應於理由內說明其
      憑以認定之證據，方足為適用法律之依據。本件檢察官以
      上訴人等有犯罪之習慣，聲請依刑法90條規定，令入勞動
      處所強制工作。惟查原判決雖於事實欄記載上訴人等有犯
      罪之習慣，並以丑○○、壬○○2 人均曾受有期徒刑之執
      行，而未能改善其正途謀生之心態，再以犯罪為常業，原
      審法院認為有依檢察官之聲請，適用刑法90條規定，宣告
      強制工作之必要，並均應於刑之執行前令入勞動處所強制
      工作3 年。但原審判決未於理由內進一步說明，上訴人等
      雖曾受有期徒刑之執行，但如何因此即得謂有犯罪習慣所
      憑之依據，顯有理由不備之違誤。（2） 本件上訴人壬○○犯罪，實因染上毒品之惡習所致，在缺錢購買毒品，並
      受毒癮所害之下，一時喪失理智才鑄成大錯，犯下本件上
      訴人壬○○已坦承犯行，並誠心悔過，立法之目的，無非
      係令人改過遷善。蓋施以適當之刑責，戒除毒癮，即無再
      犯之虞。上訴人壬○○實已知過，且正值年輕，涉世未深
      ，經此教訓，決心痛改前非，懇乞鈞院審核，給予上訴人
      一次自新之機會，撤銷強制工作之宣告云云』。
三、然本院細究上訴人2 人之上訴理由均以「上訴人2 人均已有
    悔意且原審判決理由未說明上訴人2 人何以應受有強制工作
    之宣告云云」作為上訴理由之依據。然原審判決則以上訴人
    2 人在此之前已有多次竊盜、搶奪、毒品之刑事前案紀錄，
    素行均非佳，且甫於執行完畢後出監不久，又於民國97年7
    月7 日至97年7 月23日之短短10餘日內，即犯下如附表1 、
    2 所示之多次竊盜、搶奪犯行，已嚴重危害社會治安，並審
    酌上訴人2 人之犯罪動機，均係因缺錢購買毒品，其等目的
    亦非良善，又未能戒除施用毒品惡習，而認其2 人有圖不勞
    而獲之惡習且欠缺正確工作觀念，而有犯罪之習慣，並敘明
    上訴人丑○○應依刑法第90條第1 項、第2 項之規定於刑之
    執行前，令入勞動場所，強制工作3 年。另上訴人壬○○則
    依竊盜犯贓物犯保安處分條例第3 條第1 項第1 款、第4 條
    、第5 條第1 項前段及法院辦理竊盜犯贓物犯保安處分條例
    案件應行注意事項第5 條規定規定，亦宣告於刑之執行前，
    令入勞動場所強制工作3 年。足見上訴人2 人以原審判決未
    說明其2 人強制工作之理由，則有誤會。又上訴人2 人除上
    開陳述外，未見有何依據卷內既有訴訟資料或提出新事證，
    指摘或表明第一審判決有何採證認事、用法或量刑等足以影
    響判決本旨之不當或違法，而構成應予撤銷之具體事由，已
    難謂其上訴理由符合「具體」之要件，故其上訴即不合法律
    上之程式。再上訴不合法律上之程式之情形，依刑事訴訟法
    第36 7條但書規定：「但其情形可以補正而未經原審法院命
    其補正者，審判長應定期先命補正。」，係指上訴書狀未敘
    述理由，原審未命補提理由書狀之情形。換言之，應認僅於
    上訴人2 人上訴未敘述理由時，原審法院可命其補正，而未
    經原審法院命其補正，第二審法院審判長始應定期間先命補
    正，苟上訴人2 人提起上訴時，上訴書狀已載理由者，即不
    適用。茲上訴書狀敘述之上訴理由是否具體，既非原審法院
    可命補正之事項，即毋庸先命補正。從而，上訴人2 人上訴
    理由書狀未敘述具體理由，且於上訴期間屆滿後之20日內（
    即97年11月10日以前），亦未補提上訴具體理由，依上開規
    定，顯屬違背法律上之程式，應由本院依同法第367 條前段
    、第372 條不經言詞辯論判決如主文。
中    華    民    國    97    年    11    月    28    日
                  刑事第八庭    審判長法  官   洪兆隆
                                      法  官   郭玫利
                                      法  官   李政庭
以上正本證明與原本無異。
如不服本判決應於收受本判決後10日內向本院提出上訴書狀，其
未敘述上訴理由者，並得於提起上訴後10日內向本院補提理由書
狀（均須按他造當事人之人數附繕本）「切勿逕送上級法院」。
中    華    民    國    97    年    11    月    28    日
                                      書記官   吳福連
附表1 （竊盜部分）：
┌──┬───┬──────┬─────────────┬──────────────┐
│編號│行為人│行 為 時 間 │         犯 罪 情 節      │   宣 告 刑 及 保 安 處 分  │
│    │      │、 地 點    │                          │                            │
├──┼───┼──────┼─────────────┼──────────────┤
│ 01 │丑○○│民國97年7月7│丑○○騎乘車牌號碼不詳之機│丑○○、壬○○共同竊盜，均累│
│    │壬○○│日10時許，於│車，後載壬○○，於左列時、│犯，各處有期徒刑肆月。      │
│    │      │高雄縣燕巢鄉│地，由丑○○把風，壬○○持│                            │
│    │      │安招路683 號│自備之機車鑰匙，竊得辛○○│                            │
│    │      │「協芳木業有│所有，車牌號碼ONW-560 號重│                            │
│    │      │限公司」旁空│型機車。                  │                            │
│    │      │地          │                          │                            │
├──┼───┼──────┼─────────────┼──────────────┤
│ 02 │丑○○│民國97年7月9│丑○○持自備機車鑰匙，於左│丑○○竊盜，累犯，處有期徒刑│
│    │      │日22時許至97│列時、地，竊得癸○○所有，│肆月。                      │
│    │      │年7月10日6時│車牌號碼H8S-982 重型機車。│                            │
│    │      │30分許之間某│                          │                            │
│    │      │時，於高雄縣│                          │                            │
│    │      │梓官鄉○○路│                          │                            │
│    │      │7巷4號前    │                          │                            │
├──┼───┼──────┼─────────────┼──────────────┤
│ 03 │丑○○│民國97年7月 │丑○○騎乘車牌號碼不詳機車│丑○○、壬○○共同竊盜，均累│
│    │壬○○│11 日9時20分│，後載壬○○，於左列時、地│犯，各處有期徒刑肆月。      │
│    │      │許，於高雄縣│，趁寅○○所有，車牌號碼YM│                            │
│    │      │燕巢鄉○○路│B-609 號重型機車，車鑰匙未│                            │
│    │      │502號「大矽 │拔之際，由丑○○把風，趙益│                            │
│    │      │谷五金行」前│斌以該鑰匙，竊得該機車。  │                            │
├──┼───┼──────┼─────────────┼──────────────┤
│ 04 │壬○○│民國97年7月 │於左列時、地，趁子○○所有│壬○○竊盜，累犯，處有期徒刑│
│    │      │15日8時20分 │，劉坤侑使用之車牌號碼XLN-│肆月。                      │
│    │      │許，於高雄縣│009 號重型機車，車鑰匙未拔│                            │
│    │      │梓官鄉赤崁南│之際，由壬○○以該鑰匙，竊│                            │
│    │      │路138號早餐 │得該機車。                │                            │
│    │      │店前        │                          │                            │
├──┼───┼──────┼─────────────┼──────────────┤
│ 05 │壬○○│民國97年7月 │壬○○於左列時、地，趁吳易│壬○○竊盜，累犯，處有期徒刑│
│    │      │15日8 時40分│環所有，車牌號碼M6L-101 號│肆月。                      │
│    │      │許，於高雄縣│重型機車，車鑰匙未拔之際，│                            │
│    │      │彌陀鄉○○路│以該鑰匙，竊得該機車。    │                            │
│    │      │11 巷1號前  │                          │                            │
├──┼───┼──────┼─────────────┼──────────────┤
│ 06 │丑○○│民國97年7 月│於左列時、地，丑○○持自備│丑○○竊盜，未遂，累犯，處有│
│    │      │23日7時50 分│機車鑰匙，著手竊取丙○○○│期徒刑月。                │
│    │      │許，於高雄縣│所有，車牌號碼XQ5-830 號重│                            │
│    │      │梓官鄉○○路│型機車，因遭旁人查覺而未遂│                            │
│    │      │路旁空軍機場│。                        │                            │
│    │      │後門        │                          │                            │
├──┼───┼──────┼─────────────┼──────────────┤
│ 07 │壬○○│民國97年7月 │於左列時、地，壬○○趁李美│壬○○竊盜，累犯，處有期徒刑│
│    │      │23 日10時45 │枝所有，車牌號碼H7X-511 號│肆月。                      │
│    │      │分許，於高雄│重型機車，車鑰匙未拔之際，│                            │
│    │      │縣橋頭鄉南北│以該鑰匙，竊得該機車。    │                            │
│    │      │路廟後巷35之│                          │                            │
│    │      │1號前       │                          │                            │
└──┴───┴──────┴─────────────┴──────────────┘
附表2 （搶奪部分）：
┌──┬───┬──────┬───────────────────┬────────────────┐
│編號│行為人│行 為 時 間 │         犯 罪 行 為 內 容            │      宣 告 刑 及 保 安 處 分   │
│    │      │、 地 點    │                                      │                                │
├──┼───┼──────┼───────────────────┼────────────────┤
│ 01 │丑○○│民國97年7月7│丑○○騎乘所竊取之車牌號碼ONW-560 號重│丑○○、壬○○共同意圖為自己不法│
│    │壬○○│日12時40分許│型機車，後載壬○○，在高雄縣市等地物色│之所有，而搶奪他人之動產，均累犯│
│    │      │，於高雄縣燕│行搶對象，於左列時、地，見騎乘腳踏車之│，各處有期徒刑拾月。            │
│    │      │巢鄉○○路76│乙○○，遂選定為行搶目標，由丑○○騎乘│                                │
│    │      │8 號        │機車加速掩至，趁乙○○猝不及防之際，趙│                                │
│    │      │            │益斌徒手搶奪乙○○置放於腳踏車車前籃內│                                │
│    │      │            │之手提袋，其內有新臺幣（下同）7,300 元│                                │
│    │      │            │、身份證1 張、健保卡2 張、鐵捲門遙控器│                                │
│    │      │            │1 個及保全卡片1 張等物。得手後，現金平│                                │
│    │      │            │分，餘則棄置在高雄縣梓官鄉典寶溪福安橋│                                │
│    │      │            │下。                                  │                                │
├──┼───┼──────┼───────────────────┼────────────────┤
│ 02 │壬○○│民國97年7 月│於左列時、地，丑○○騎乘所竊取之車牌號│壬○○意圖為自己不法之所有，而搶│
│    │      │11日9時30 分│碼H8S-982 號重型機車在前，壬○○則騎乘│奪他人之動產，累犯，處有期徒刑拾│
│    │      │許，於高雄縣│所竊取之車牌號碼YMB-609 號重型機車在後│月。                            │
│    │      │燕巢鄉林厝巷│，由壬○○徒手搶奪庚○○所有皮包1 只，│                                │
│    │      │29 弄22號旁 │其內有現金1,100 元、儲值800 元之統一超│                                │
│    │      │轉彎處      │商IS卡1 張等物。隨即將車牌號碼YMB-609 │                                │
│    │      │            │號重型機車棄置於高雄縣燕巢鄉深水村湖內│                                │
│    │      │            │巷產業道路旁。                        │                                │
├──┼───┼──────┼───────────────────┼────────────────┤
│ 03 │丑○○│民國97年7月 │丑○○騎乘車牌號碼所竊取之H8S-982 號重│丑○○、壬○○共同意圖為自己不法│
│    │壬○○│11日9 時40分│型機車，後載壬○○，在高雄縣市等地物色│之所有，而搶奪他人之動產，均累犯│
│    │      │許，於高雄縣│行搶對象，於左列時、地，經選定丁○○為│，各處有期徒刑拾月。            │
│    │      │燕巢鄉○○路│行搶目標，丑○○遂騎乘該機車加速掩至，│                                │
│    │      │32號旁產業道│趁丁○○猝不及防之際，由壬○○徒手搶奪│                                │
│    │      │路          │丁○○所有，置放於丁○○所騎乘機車之腳│                                │
│    │      │            │踏板上的名片夾1 只，其內有金融卡、健保│                                │
│    │      │            │卡各3 張、身份證1 張等物，但無現金。  │                                │
├──┼───┼──────┼───────────────────┼────────────────┤
│ 04 │丑○○│民國97年7月 │丑○○騎乘所竊取之車牌號碼H8S-982 號重│丑○○、壬○○共同意圖為自己不法│
│    │壬○○│11日9 時50分│型機車，後載壬○○，在高雄縣市等地物色│之所有，而搶奪他人之動產，均累犯│
│    │      │許，於高雄縣│行搶對象。於左列時、地，經選定戊○○為│，各處有期徒刑拾月。            │
│    │      │大社鄉○○路│行搶目標後，丑○○騎乘機車加速掩至，趁│                                │
│    │      │401 號對面附│戊○○猝不及防之際，由壬○○徒手搶奪陳│                                │
│    │      │近          │秋燕所有，置於車牌號碼SC7-509 號輕型機│                                │
│    │      │            │車，機車腳踏板上的手提包1 只，其內有現│                                │
│    │      │            │金1,000 餘元、身份證、健保卡、金融卡及│                                │
│    │      │            │信用卡數張等物。得手後，現金平分，餘則│                                │
│    │      │            │棄置在高雄縣梓官鄉典寶溪福安橋下。    │                                │
├──┼───┼──────┼───────────────────┼────────────────┤
│ 05 │丑○○│民國97年7月 │丑○○騎乘所竊取之車牌號碼H8S-982 號重│丑○○、壬○○共同意圖為自己不法│
│    │壬○○│13 日10時許 │型機車，後載壬○○，在高雄縣市等地物色│之所有，而搶奪他人之動產，均累犯│
│    │      │，於高雄縣梓│行搶對象，於左列時、地，經選定ELISABET│，各處有期徒刑拾月。            │
│    │      │官鄉○○○路│MISWATI 為行搶目標，丑○○騎乘機車加速│                                │
│    │      │372 號前    │自後掩至，趁甲○○○○○○○ ○○○○○○○猝不及防之│                                │
│    │      │            │際，由壬○○徒手搶奪甲○○○○○○○ ○○○○○○○所│                                │
│    │      │            │有之手提包1 只，其內有現金約7,200 元及│                                │
│    │      │            │手機2 支等物。                        │                                │
├──┼───┼──────┼───────────────────┼────────────────┤
│ 06 │丑○○│民國97年7月 │丑○○騎乘車牌號碼不詳之機車，後載趙益│丑○○、壬○○共同意圖為自己不法│
│    │壬○○│14 日13時55 │斌，在高雄縣市等地物色行搶對象，於左列│之所有，而搶奪他人之動產，均累犯│
│    │      │分許，於高雄│時、地，經選定卯○○為行搶目標，丑○○│，各處有期徒刑拾月。            │
│    │      │縣橋頭鄉中正│遂騎乘機車加速掩至，趁卯○○猝不及防之│                                │
│    │      │路與民族路口│際，由壬○○徒手搶奪卯○○所有手提包1 │                                │
│    │      │            │只，其內有現金約3,000 元、手機1 支、身│                                │
│    │      │            │份證、機車駕照、金融卡、健保卡、學生證│                                │
│    │      │            │各1 張等物。                          │                                │
├──┼───┼──────┼───────────────────┼────────────────┤
│ 07 │丑○○│民國97年7月 │丑○○騎乘所借取之車牌號碼903-CBZ 號重│丑○○、壬○○共同意圖為自己不法│
│    │壬○○│20 日18時50 │型機車，後載壬○○，在高雄縣市等地物色│之所有，而搶奪他人之動產，均累犯│
│    │      │分許，於高雄│行搶對象，於左列時、地，經選定己○○為│，各處有期徒刑拾月。            │
│    │      │縣橋頭鄉合興│行搶目標，丑○○遂騎乘機車加速掩至，趁│                                │
│    │      │街32 號     │己○○猝不及防之際，由壬○○徒手搶奪陳│                                │
│    │      │            │慧明手提包1 只，其內有信用卡6 張、身份│                                │
│    │      │            │證、健保卡、汽車駕照各2 張、序號為    │                                │
│    │      │            │00000000-000000 -0手機1 支等物。      │                                │
└──┴───┴──────┴───────────────────┴────────────────┘


司法院資訊處製作；財團法人民間司法改革基金會備份。
